【裁判字號】    98,訴,396
【裁判日期】    981231
【裁判案由】    清償借款
【裁判全文】
臺灣宜蘭地方法院民事判決               98年度訴字第396號
原      告  合作金庫商業銀行股份有限公司
法定代理人  丙○○
訴訟代理人  甲○○
被      告  乙○○
上列當事人間請求清償借款事件，本院於民國98年12月29日言詞
辯論終結，判決如下：
    主      文
被告於原告以新臺幣壹佰貳拾肆萬零陸佰肆拾玖元，及其中新台
幣壹佰貳拾萬伍仟零玖拾捌元自民國九十八年六月十七日起至清
償日止，按年息百分之二點八六計算之利息，並按上開利率百分
之二十計算之違約金，就訴外人方東龍之財產強制執行無效果時
，應為給付。
原告其餘之訴駁回。
訴訟費用由被告負擔。
    事實及理由
一、被告經合法通知，未於言詞辯論期日到場，核無民事訴訟法
    第386 條各款所列情形，爰依原告之聲請，由其一造辯論而
    為判決。
二、原告起訴主張：訴外人方東龍為購置住宅，乃邀同被告擔任
    保證人，於民國95年10月5 日分別向原告以「購置房屋貸款
    」名義借款新台幣（下同）800 萬元及以「週轉金貸款」名
    義借款200 萬元（下合稱系爭2 筆借款，分別則稱系爭800
    萬元借款、系爭200 萬元借款），並均以訴外人方東龍所有
    之不動產設定第一順位抵押權以為擔保，利率部分則約定前
    者自95年10月5 日起至97年10月5 日止依原告定儲指數利率
    加碼年息0.26％、自97年10月5 日起至125 年10月5 日止依
    原告定儲指數利率加碼年息0.91％浮動計息；後者則依原告
    定儲指數利率加碼年息1.63％浮動計算；並約定借款人如未
    依約按期攤還本息時，除仍按原利率計息外，其逾期在6 個
    月以內者，按上開利率之1 成，逾期超過6 個月以上，按上
    開利率之2 成加計違約金。詎料訴外人方東龍就系爭800 萬
    元、200 萬元借款，先後自97年7 月6 日、97年8 月26日起
    違約未繳款。嗣經強制執行訴外人方東龍所有前揭設定第一
    順位抵押權供擔保之不動產後，原告已獲清償8,971,084 元
    。是系爭800 萬元借款部分已經全額受償，惟系爭200 萬元
    借款部分之本金餘額1,240,818 元，及該筆欠款自98年6 月
    17日起至清償日止之利息、違約金未獲清償。被告為本件之
    保證人，依法應負清償責任。為此，爰依消費借貸及保證契
    約法律關係，請求被告清償前揭欠款。並聲明：被告應給付
    原告1,240,818 元，及自98年6 月17日起至清償日止，按年
    息4.28％計算之利息，並按上開利率20％計算之違約金。
三、被告未於言詞辯論期日到場，亦未提出書狀作何聲明或陳述
    。
四、經查，原告主張前揭借款經過及借款人方東龍因違約未繳納
    而遭強制執行其不動產等事實，業經原告提出個人綜合額度
    借款契約書1 份、原告催收款項帳2 紙為證，而被告已於相
    當時期受合法通知，未於言詞辯論期日到場，亦未提出書狀
    作何聲明或陳述以供本院審酌，則依法視同被告對原告之主
    張自認，堪信為真。惟就系爭2 筆借款於強制執行借款人方
    東龍不動產前，所積欠之本金金額一節，據原告所提出之本
    院97年度執字第16881 號給付票款強制執行事件之98年8 月
    12日分配表記載為：系爭800 萬元借款尚欠本金為7,893,20
    4 元、系爭200 萬元借款尚欠本金為1,999,807 元，二者總
    計9,893,180 元（計算式：7,893,204+1,999,807 ＝9,893,
    011 ，故前揭金額顯屬有誤）；而經本院調閱該強制執行案
    卷顯示，於該強制執行前，系爭800 萬元借款尚欠本金為7,
    893,204 元、系爭200 萬元借款尚欠本金為1,999,807 元，
    二者總計金額為9,893,011 元，原告本件借款獲償金額為8,
    971,084元，尚不足金額為1,240,649元等情，此已經本院執
    行處更正前揭98年8月12日分配表而於98年10月3日重製分配
    表，並通知原告表示無意見等情明確（見該強制執行案卷第
    24 0- 243頁）；且據前揭分配表之計算，系爭800萬元借款
    自97年7月6日起至98年6月16日止之利息為213,994元及自97
    年8月7日起至98年6月16日止之違約金為27,461元，系爭200
    萬元借款自97年8月26日起至98年6月16日止之利息為69,177
    元及自97年9月27日起至98年6月16日止之違約金為8,090元
    。是以，原告就本件借款於該強制執行前尚欠本金之餘額及
    強制執行後不足之金額與前揭更正後之分配表記載不同者，
    自應以該更正後之分配表記載為認定系爭2筆借款尚欠金額
    之依據。
五、按借用人應於約定期限內，返還與借用物種類、品質、數量
    相同之物。稱保證者，謂當事人約定，一方於他方之債務人
    不履行債務時，由其代負履行責任之契約；保證人於債權人
    未就主債務人之財產強制執行而無效果前，對於債權人得拒
    絕清償，民法第478 條前段、第739 條、第745 條分別定有
    明文。又兩造間之保證契約係屬普通保證，此觀諸前揭個人
    綜合額度借款契約書最末簽章欄已區分「立約人即保證人」
    、「立約人即連帶保證人」二欄，而被告係於「立約人即保
    證人」欄內簽名可明，是一方面被告雖屬普通保證人而具有
    民法第745 條之檢索（先訴）抗辯權，但此無礙原告於訴訟
    上對保證人為請求，而另一方面被告雖未到場主張檢索抗辯
    權，惟為符合保證債務之補充特性，法院仍應為附條件之判
    決，故原告僅得於執行訴外人方東龍之財產無效果時，請求
    被告給付。是以，原告就系爭2 筆借款，於執行訴外人方東
    龍之財產無效果時，自得基於消費借貸及保證契約關係，請
    求保證人即被告為給付。
六、又按清償人所提出之給付，應先抵充費用，次充利息，次充
    原本；其依前2 條之規定抵充債務者亦同，民法第323 條定
    有明文。至於違約金之性質則與利息不同，民法既無違約金
    儘先抵充之規定，其抵充之順序，應在原本之後，從而除當
    事人另有特別約定外，債權人尚難以違約金優先於原本抵充
    而受清償。次按清償人所提出之給付種類相同者，如未指定
    抵充之債務，依下列規定抵充：「一債務已屆清償期者，儘
    先抵充。二債務均已屆清償期或均未屆清償期者，以債務之
    擔保最少者，儘先抵充；擔保相等者，以債務人因清償而獲
    益最多者，儘先抵充；獲益相等者，以先到期之債務，儘先
    抵充。三獲益及清償期均相等者，各按比例，抵充其一部。
    」，民法第322 條亦有明文規定。查系爭2 筆借款業經強制
    執行供擔保之抵押物而使原告獲償8,971,084 元，則依前揭
    法文規定，自應優先抵充系爭800 萬元借款自97年7 月6 日
    起至98年6 月16日止之利息213,994 元、系爭200 萬元借款
    自97年8 月26日起至98年6 月16日止之利息69,177元，共計
    為283,171 元（計算式：213,994+69,177＝283,171 ）；次
    者應抵充本金，因查無訴外人方東龍有指定抵充系爭2 筆借
    款之何筆，且因系爭2 筆借款均已屆清償期且均有擔保，故
    應以債務人因清償而獲益最多者，僅先抵充，而本件系爭
    800 萬元借款利息以年息2.86％計算，違約金則以前揭利率
    20％計算，系爭200 萬元借款利息則以年息4.28％計算，違
    約金亦以前揭利率20％計算，故自應以優先抵充利率較高之
    系爭200 萬元借款部分所餘本金1,999,807 元對於被告獲益
    最多，餘者6,688,106 元（計算式：8,971,084-283,171-1,
    999,807 ＝6,688,106 ）再行抵充系爭800 萬元借款本金部
    分，經抵充計算後，尚餘系爭800 萬元借款本金部分之1,20
    5,098 元未獲清償（計算式：7,893,204-6,688,106 ＝1,20
    5,098 ）；至系爭2 筆借款之違約金27,461元、8,090 元部
    分亦未獲清償。據上，本件原告尚未獲清償之部分應為：(一)
    系爭800 萬元借款部分之本金1,205,098 元及其自98年6 月
    17日起至清償日止之利息、違約金；(二)系爭800 萬元借款自
    97年8 月7 日起至98年6 月16日止之違約金27,461元、系爭
    200 萬元借款自97年9 月27日起至98年6 月16日止之違約金
    8,090 元；共計金額為1,240,649 元（計算式：1,205,098+
    27,461+8,090 ＝1,24 0,649）。
七、從而，原告依消費借貸及保證之法律關係，請求被告應於原
    告以1,240,649 元，及其中本金部分即1,205,098 元自98年
    6 月17日起至清償日止，按年息2.86％計算之利息，並按上
    開利率20％計算之違約金，就訴外人方東龍之財產強制執行
    無效果時，應為給付，洵屬正當，應予准許，逾此部分之請
    求，為無理由，應予駁回。
據上論結，本件原告之訴為一部有理由、一部無理由，依民事訴
訟法第385 條第1 項前段、第79條，判決如主文。
中    華    民    國    98    年    12    月    31    日
                  台灣宜蘭地方法院民事庭
                      法  官  陳雪玉
正本與原本無異。
如不服本判決應於判決送達後20日內提出上訴狀（須附繕本）。
中    華    民    國    99    年    1     月    5     日
                      書記官  詹玉惠

司法院資訊處製作；財團法人民間司法改革基金會備份。
